臺灣高等法院刑事判決　　　　　　　　　九十一年度上易字第二五三三號
　　上訴人
　　即被告　甲 ○ ○
　　　　　　丙○○○　女 五十.
右上訴人等因偽造文書等案件，不服臺灣板橋地方法院九十一年度易字第九二一號，
中華民國九十一年七月十七日第一審判決（起訴案號：臺灣板橋地方法院檢察署九十
一年度偵字第三六九六號，及併辦案號：九十一年度偵續字第五三號）提起上訴，本
院判決如左：
    主    文
原判決撤銷。
甲○○、丙○○○共同明知為不實之事項，而使公務員登載於職務上所掌之公文書，
足以生損害於公眾及他人，各處有期徒刑肆月，如易科罰金，均以佰元折算壹日。
    事    實
一、甲○○於民國（下同）八十四年間某日起至八十六年間某日止，簽發其為發票人
    、面額共計新台幣（下同）一百萬之本票三紙持向連秀枝借款，嗣連秀枝將該三
    紙本票背書轉讓予乙○○，於票載到期日乙○○因向甲○○提示見票而不獲支付
    ，向原審法院民事庭聲請本票裁定准許強制執行，經原審法院於八十八年十月十
    二日以八十八年度票字第六九一五號民事裁定准許該本票強制執行，甲○○於八
    十八年十月二十一日收受該本票裁定正本時，於將受強制執行之際，為免其所有
    坐落於桃園縣龜山鄉○○○段尖山外小段三一地號及其上建物即桃園縣龜山鄉○○路○段一六一之一號七樓之房、地，遭乙○○查封拍賣，竟與其親家母丙○○○基於毀損乙○○債權及使公務員登載不實之犯意聯絡，明知二人間並無債權債
    務關係，竟先書具於八十七年三月十日止向丙○○○借款三百萬元及八十七年六
    月二十日向丙○○○借款六十萬元之借據各乙紙，再共同委託林繼釧代書，書具
    土地、建築改良物抵押權設定契約書、登記申請書各乙份，將甲○○所有坐落於
    桃園縣龜山鄉○○○段尖山外小段三一地號及其上建物即桃園縣龜山鄉○○路○
    段一六一之一號七樓之房、地，為丙○○○設定四百萬元最高限額抵押權，於八
    十八年十月二十六日，利用不知情之林繼釧持向桃園縣桃園地政事務所虛偽辦理
    該最高限額四百萬元抵押權設定登記，使該地政事務所承辦公務人員，將此不實
    之事項登載於所職掌之土地登記簿及建築改良物登記簿之公文書上，足生損害於
    乙○○及地政機關對抵押權管理之正確性。
二、案經被害人乙○○訴請臺灣板橋地方法院檢察署檢察官偵查起訴。
    理    由
一、訊據上訴人即被告甲○○、丙○○○均矢口否認有何毀損債權及使公務員登載不
    實等犯行，被告甲○○辯稱：伊確有向丙○○○借錢，早於八十七年間即已決定
    將上開房、地設定最高限額抵押權給丙○○○，因當時該房、地欠稅遭國稅局限
    制登記，故遲至八十八年間始設定登記，且其所有坐落於嘉義縣竹崎鄉○○○段
    六四一之二地號、六四四之十二地號二筆土地，於八十八年九月二十一日大地震
    前，市價尚有百餘萬元，足敷清償告訴人乙○○之債權，因九二一大地震後造成
    市價滑落，因而造成經鑑價後僅於四十四萬餘元，致無法清償告訴人之債務，並
    非故意損害告訴人之債權，亦無虛偽登載抵押權犯行云云；被告丙○○○則辯稱
    ：伊確實有借錢予甲○○，並無虛偽設定抵押權，甲○○因承包工程關係，經常
    向其週轉現款使用，其資金來源有部分係個人存款，部分係標會所得會款，另一
    百萬元係其女兒拿出來借予甲○○，因係兒女親家，故一開始並無要求林某寫具
    借據，後因金額漸大，故於八十七年間始要求其書立借據，並設定抵押權登記云
    云。
二、經查：
(一)右開犯罪事實，迭據告訴人乙○○於偵、審中指訴綦詳，並有其提出原審法院八
    十八年度票字第六九一五號本票准許強制執行民事裁定乙份，及卷附之桃園縣桃
    園地政事務所九十一年四月二十二日桃地登字第０九一０００二九四二號函及函
    附之登記申請書、土地建築改良物抵押權設定契約書各乙份可稽。上訴人即被告
    甲○○於偵查時亦供稱：「（問：有無向丙○○○借錢？）、有，我自八十七年
    三月間陸續向我親家岳母丙○○○借錢，借了將近四百萬元，不太好意思，就將
    名下房屋設定抵押」云云，而被告丙○○○則供陳：「（問：有無借錢給甲○○
    ？）、有，大約是八十七年三月起陸續借給甲○○三百六十萬元」云云（見九十
    年度發查字第一二四七號偵查卷第十八頁反面、第十九頁），被告二人在偵查中
    就借款之金額之陳述已屬相左；嗣經原審隔離訊問二人有關借款之經過乙節，被
    告甲○○則供稱：「我與薛在我兒子結婚前並無認識，我兒子在農曆八五年一○
    月三○日結婚，我是在八五年一二月間開始向薛借錢，我打電話給薛叫我媳婦去
    向薛拿錢，向他借幾次錢，最多一次借六○萬，最少借五萬元，我是包商，替公
    司承包工程，是付給泥水工的薪資，錢都是我打完電話隔天或第三天叫我媳婦去
    拿的，我有借一次六○萬是發工資之用，我有跟薛講是發工資之用，正好共加起
    來四○○萬元整，薛因為是我姻親，所以沒有約定利息，約定最後清償日是九三
    年一二月之前，只要我有錢，隨時都可清償，總共簽兩次借據，一次三○○萬，
    一次六○萬，簽三○○萬那一天，沒有另外借錢，簽六○萬的借據，當天有拿到
    六○萬，簽三○○萬的那一天是我自己在家中簽好，我叫我媳婦拿回去給薛，簽
    六○萬那一天，我有拿到現金，六○萬是十萬元一捆，用橡皮筋或用銀行的捆紙
    捆的，是否是銀行領出來我不知道。又改稱用大紙袋包住，用何物捆我不記得了
    。這筆錢也是我媳婦去薛家拿給我的，借錢及交錢時都沒有與薛見過面，六○萬
    這筆借據，也是我在家中簽好，是我媳婦先拿錢回來，隔天我才拿借據給他，八
    七年六月二○日是我簽立借據的時間，八七年六月一九日我媳婦將六○萬交給我
    」等語，至被告丙○○○則陳稱：「在我女兒結婚前我不認識甲○○，只知道他
    家境不錯，我女兒是八五年一一月份結婚，八五年一二月以後陸續與我借錢，最
    少借二、三萬，最多一次借六○萬，他與我借錢是有時是林或我女兒直接打電話
    要借錢，或是我女兒直接回家說我公公要借錢，我女兒是說她公公要發工資，大
    部分都是我女兒跟我說他公公要借錢，林直接打電話向我借錢的機會很少，被告
    林也有與我說過要發工資，林說要向我借錢時，有時我沒錢，我也要有一段期間
    要向別人借錢再交給被告林，如果我家中有錢便直接交給我女兒，都是我女兒回
    來拿錢，再回去交給被告林，林於八八年一一月一八日設定抵押當時實際共借了
    三百三十幾萬，設定最高限額抵押四○○萬元整，是因為要讓林在四○○萬的額
    度內再借款，設定之後有再借款沒有超過四○○萬元，總共借三○○多萬元近四
    ○○萬元，究竟借多少錢我不記得了，我借給林的錢是我的會錢六○萬及我女兒
    的錢一百多萬、我自己的錢二百多萬及向別人借的錢五十幾萬借林的，我女兒暫
    放我這邊有一百多萬，都借給林，我只跟林說借他的錢是我的會錢，上次在法庭
    上是說借給林的錢是我女兒暫放在我這裡的錢，我沒有與林約定利息，沒有約定
    清償期，我可以隨時向林要，總共簽二次借據，三○○萬的借據是林去我家當我
    的面簽的，三○○萬的借據是我事先與林講好要簽的，三○○萬是陸續借的，三
    ○○萬簽的那一天沒有再借錢。六○萬的借據是當天有拿六○萬，是誰來拿的我
    忘記了，六○萬借據也是林到我家當我的面簽的，當天好像有拿錢，當天如何拿
    錢我不記得了，我拿錢給他的時間是八七年六月二○日當天拿給林的，借據也是
    當天寫的，借錢與交錢時我沒有與林見過面」等語（見原審九十一年四月十一日
    訊問筆錄），依被告甲○○前開所供，其實際借款金額為四百萬元，約定清償期
    為九十三年十二月間之前，被告甲○○係在家中簽好借據後，再交付其媳婦轉交
    被告丙○○○，最多借六十萬元，最少借五萬元，而被告丙○○○卻指稱二人實
    際借款金額為三百三十幾萬元，總共借三百多萬近四百萬元，對確實借款金額則
    已不記得，未約定清償期，二紙借據均由被告甲○○至其家中當場所簽立，最多
    借六十萬元，最少借二、三萬元云云，二人對於借款之實際金額、時間、簽立借
    據之方式、清償期等節供述，均互有矛盾，二人前開借款是否真實，要非無疑。
    參以被告二人於偵查時均供述被告甲○○係自八十七年三月間起陸續借款，嗣二
    人於原審審理時則復改稱係自八十五年十二月間陸續借款，前後所供，亦屬相悖
    。徵諸二人在其子女結婚前，原互不相識，竟於子女結婚後，於短短三年間，被
    告丙○○○即借貸高達近四百萬款項予甲○○，且其間未要求甲○○清償分文，
    而仍再出借鉅款？復未約定利息及清償日期，均有違社會常情，被告二人辯稱雙
    方確實有債權債務關係云云，顯與事實不符。至被告等聲請傳喚證人即被告丙○○○之女薛慧雯以證明二人間之債務關係，本院認被告二人已無法明確供述二人
    借貸關係，証人薛慧雯復係被告丙○○○之女，甲○○之媳，所供亦難免偏頗，
    本院認核無必要，併此敘明。
(二)被告丙○○○雖提出其銀行存摺乙本及會單乙份以証明其確有借貸該款予被告甲○○云云，然依其所提出之合作金庫存摺上所載出借予甲○○之金額，亦僅約一
    百九十萬元，該二會總額共約一百四十萬元，再加上其所供另有其女之一百萬元
    出借，則總金額已達四百六十萬元之鉅，遠逾被告二人所稱之借款金額，顯見前
    開証物，係被告丙○○○後併湊而成，並不足採為其有利之証據。
(三)告訴人乙○○係於八十八年八月三十一日，向原審民事庭聲請本票裁定准許強制
    執行，經原審法院於同年十月十二日以八十八年度票字第六九一五號民事裁定准
    許強制執行後，於同年十月二十一日送達裁定正本於被告甲○○，業經原審調取
    該卷核閱屬實（見原審八十八年度票字第六九一五號卷宗）。被告甲○○於八十
    八年十月二十一日收受本票裁定正本後，即知其將受乙○○向法院聲請強制執行
    ，竟隨即於同年月二十六日，即委由代書林繼釧遞狀聲請設定本件最高限額四百
    萬元抵押權，業經證人即代書黃宗榮證述屬實，並有土地登記申請書在卷可按（
    見原審卷四十三頁、第四十四頁）。又本票裁定屬於強制執行法第四條第六款其
    他依法律之規定得為強制執行名義之執行名義，而被告林坤得於八十八年十月二
    十一日收受本票裁定，於將受強制執行之際，被告二人即共同委託不知情之代書
    林繼釧於同月二十六日向桃園縣地政事務所聲請虛偽設定最高限額四百萬元抵押
    權，被告二人有毀損乙○○前開債權之犯意，洵彰彰甚明。
(四)債務人所有之總財產，固為全體債權人債權之擔保，被告甲○○於將受強制執行
    之際，將其前開所有坐落於桃園縣龜山鄉之房、地，虛偽設定最高限額四百萬元
    抵押權予丙○○○，將使告訴人乙○○之債權求償無門，自足生損害於告訴人之
    債權甚明。至被告甲○○所有坐落於嘉義鄉竹崎鄉○○○段六四一之二地號、六
    四四之十二地號二筆土地，被告甲○○雖指稱在九二一大地震前市價尚值百餘萬
    元，姑不論被告甲○○所稱是否屬實，然其既未提出任何證據以實其說，且該土
    地嗣後經告訴人乙○○聲請法院強制執行，經鑑價僅值四十二萬六千元，嗣因無
    人應買，由告訴人乙○○承受，告訴人乙○○不足清償之餘額尚有五十六萬三千
    七百三十元，亦經原審調取該卷查核屬實（嘉義地方法院民事執行處八十九年度
    執字第二一六七號卷宗）。足徵被告甲○○前開所辯，應係卸責之詞，委無可採
    。
(五)按被告二人設定該最高限額抵押權之目的，既在虛列債權，並取得對前開房地之
    優先受償權，然其實質二人並無締約之真意，自屬通謀虛偽之意思表示，對土地
    他項權利之登記之管理及債權人之債權行使，自足發生損害。被告二人明知渠等
    並無債權債務關係，竟委託不知情之代書林繼釧書具土地、建築改良物抵押權設
    定契約書、登記申請書各乙份，將甲○○所有坐落於桃園縣龜山鄉○○○段尖山
    外小段三一地號及其上建物即桃園縣龜山鄉○○路○段一六一之一號七樓之房、
    地，為丙○○○設定四百萬元最高限額抵押權，於八十八年十月二十六日，利用
    不知情之林繼釧持向桃園縣桃園地政事務所虛偽辦理該最高限額四百萬元抵押權
    設定登記，使該地政事務所承辦公務人員，將此不實之事項登載於所職掌之土地
    登記簿及建築改良物登記簿之公文書上，足生損害於乙○○及地政機關對抵押權
    管理之正確性，洵無疑議。
 (六)綜上所碖，足徵被告二人所辯，均係卸責之詞，不足採信，本件事證明確，被
     告等犯行均堪予認定。
三、核被告二人所為，均係犯刑法第二百十四條之使公務員登載不實罪、第三百五十
    六條之損害債權罪。被告二人間，有犯意聯絡與行為分擔，均為共同正犯。被告
    等共同利用不知情之代書林繼釧使公務員登載不實，均為間接正犯。被告所犯上
    開二罪間，有方法結果之牽連關係，為牽連犯，應從一重之使公務員登載不實罪
    處斷。
四、原審以被告二人所犯罪証明確，依予以論科，固非無見，惟查原審漏論被告二人
    係間接正犯，復未認定被告等使公務員登載不實，亦足生損害於地政機關對抵押
    權設定管理之正確性，均有未洽，本件被告甲○○、丙○○○上訴意旨均空言否
    認犯罪，固無足取，惟原判決既有可議，亦無可維持，應由本院將原判決予以撤
    銷改判，爰審酌被告為逃避債權，明知二人並無債權債務存在，為脫免債務，竟
    共同虛偽設定最高限額抵押權，及犯罪後仍否認犯行等一切情狀，各量處如主文
    第二項所示之刑。又被告等行為後，刑法第四十一條業於九十年一月十日修正公
    布施行，並於同年月十二日生效，其得易科罰金之罪已放寬為犯最重本刑為五年
    以下有期徒刑以下之刑之罪，茲比較新舊法結果，修正後之新法對被告並無不利
    ，依刑法第二條第一項前段規定，自應適用裁判時之新法即修正後之刑法第四十
    一條第一項前段規定，均諭知被告二人易科罰金之折算標準，資以懲儆。
五、據上論據，應依刑事訴訟法第三百六十九條第一項前段、第三百六十四條、第二
    百九十九條第一項前段，刑法第二條第一項前段、第二十八條、第二百十四條、
    第三百五十六條、第五十五條、修正後刑法第四十一條第一項前段，罰金罰鍰提
    高標準條例第一條前段、第二條，判決如主文。
本案經檢察官陳文琪到庭執行職務。
中    華    民    國     九十一     年      十二      月       六       日
                              臺灣高等法院刑事第十六庭
                                  審判長法  官  許增  男
                                        法  官  周  煙  平
                                        法  官  黃  鴻  昌
右正本證明與原本無異。
不得上訴。
                                        書記官  黃  千  鶴
中    華    民    國     九十一     年      十二      月       六       日
附錄本案論罪科刑法條全文：
刑法第二百一十四條：
明知為不實之事項，而使公務員登載於職務上所掌之公文書，足以生損害於公眾或他
人者，處三年以下有期徒刑、拘役或五百元以下罰金。
刑法第三百五十六條：
債務人於將受強制執行之際，意圖損害債權人之債權，而毀壞、處分或隱匿其財產者
，處二年以下有期徒刑、拘役或五百元以下罰金。
